臺灣高等法院刑事判決　　　　　　　　　　　　　　九十年度交上訴字第二四號
　　上　訴　人
　　即　被　告　乙○○
　　選任辯護人　吳玲華
　　　　　　　　謝維仁
右上訴人因過失致死案件，不服臺灣台北地方法院九十年度交訴字第三三號，中華民
國九十年十月二十九日第一審判決（起訴案號：臺灣台北地方法院檢察署九十年度偵
字第一一○二號）提起上訴，本院判決如左：
    主  文
原判決撤銷。
乙○○從事業務之人，因業務上之過失致人於死，處有期徒刑陸月，如易科罰金，以
參佰元折算壹日。
    事  實
一、乙○○係「台聯客運股份有限公司」（設臺北市○○○路○段五十八號）僱用之
    營業大客車司機，為從事駕駛業務之人。其於民國（下同）九十年一月二日晚九
    時五十分許，駕駛該公司所有之一輛車牌AH-728號營業大客車，沿臺北市○○○
    ○道以上之基隆路 (西側)由北往南 (公館)方向行駛，途經基隆路三段、辛亥路
    三段有號誌交岔路口前，駕車跨越第二、三車道線行駛，因遵行方向面對「紅燈
    」行車管制號誌而在路口停止線前停駛，俟見路口之行車管制號誌變換為許可通
    行之「綠燈」號誌，駕車起步前駛時，理應注意除準備停車或臨時停車外，不得
    跨越兩條車道行駛，且應注意兩車併行之間隔，並隨時採取必要之安全措施，而
    依當時雖係夜間但有照明、天候晴、路面乾燥無缺陷、視距良好無障礙物且行車
    管制號誌動作正常等情形觀之，並無任何足令乙○○有何不能注意之情事，其應
    注意能注意卻疏未注意，為閃避繞過在前待左轉之車輛再直行，竟貿然駕車偏右
    跨越第二、三車道佔用雙車道行駛，及疏未注意兩車（即與右車）併行之間隔，
    以致右後側車身 (近中央部位）及右後車輪擦撞在同向右側第三車道由莊雅淳所
    駕駛亦應注意能注意而疏未注意兩車併行之間隔之車牌RCS-388 號輕型機器腳踏
    車之左手把，致莊雅淳失控人車倒地，受有右下頜部挫傷、左側胸挫傷骨折、左
    腹盆腔部腫脹併內出血及髖骨骨折、左腰背及左臀擦挫傷、腰薦區骨折、腰背區
    擦傷、兩膝擦傷、左足背擦傷等傷害，經送臺北市立萬芳醫院急救，仍因胸腹腔
    內出血延至翌（三）日凌晨零時四十分許不治死亡。乙○○肇事後，主動向到達
    事故現場處理員警自首犯行。
二、案經臺北市政府警察局大安分局報告及臺灣臺北地方法院檢察署檢察官相驗後自
    動檢舉偵查起訴。
        理      由
一、訊據上訴人即被告乙○○對於於右開時間，駕駛車牌號碼AH-728號營業用大客車
    ，由北往南沿臺北市○○路行經辛亥路口停等紅燈甫起步之際，因不耐等候前方
    欲左轉辛亥路行駛之車輛，乃駕車偏右行駛欲繞過前車直行，結果其右側車身（
    近中央部位）與同向右側由被害人莊雅淳所駕駛之車牌號碼RCS-388號輕型機車
    之左手把相擦撞，致莊雅淳駕車失控倒地，受有右下頜部挫傷、左側胸挫傷骨折
    、左腹盆腔部腫脹併內出血及髖骨骨折、左腰背及左臀擦挫傷、腰薦區骨折、腰
    背區擦傷、兩膝擦傷、左足背擦傷等傷害，雖經送醫救治，仍因胸腹腔內出血而
    不治死亡之事實，坦承不諱，但辯稱：紅燈轉綠燈後，伊雖偏右跨越第二、三車
    道行駛，但當時被害人機車在伊車後方，則保持安全距離之注意義務，自非伊所
    能負擔，又本件事故係被害人未依交通規則行駛最外側車道及靠右行駛，而是在
    第三車道偏左行駛，且未隨時保持安全距離，注意車前狀況，與伊跨越雙車道行
    駛無關云云。
二、惟查：
  (一)前揭事實，除被告上開自白外，並有道路交通事故調查報告表、交通事故談話紀
    錄表、道路交通事故補充資料表、事故分析研判表及現場路況暨車損相片等件在
    卷可資佐證。又被害人莊雅淳因本件交通事故受有右下頜部挫傷、左側胸挫傷骨
    折、左腹盆腔部腫脹併內出血及髖骨骨折、左腰背及左臀擦挫傷、腰薦區骨折、
    腰背區擦傷、兩膝擦傷、左足背擦傷等傷害，經送臺北市立萬芳醫院急救，仍因
    胸腹腔內出血不治死亡之事實，亦經檢察官督同法醫師相驗明確，有勘驗筆錄、
    驗斷書及相驗屍體証明書等件在卷可稽。
  (二)按汽車在超過四車道之道路行駛時，除準備停車或臨時停車外，不得：：跨越兩
    條車道行駛；又汽車行駛時，駕駛人應注意兩車併行之間隔，並隨時採取必要之
    安全措施，道路交通安全規則第第九十八條第三項前段、第一項第五款、第九十
    四條第三項分別定有明文。被告係汽車駕駛人，自有遵守之義務，又依台北市政
    府警察局所製作事故現場圖，肇事後之被告大客車係跨越第二、三車道線上停於
    機車停等區前面（車尾尚有一小部分停在機車停等區內），及機車腳踏墊係掉落
    在機車停等區中段旁邊之第三、四車道線上，顯示被告原先係在第二車道行駛，
    嗣跨越第二、三車道線行駛，而後在路口機車停等區後面停等紅燈，嗣待紅燈轉
    綠燈後，為閃避繞過前面待左轉車輛，乃偏右繼續跨越第二、三車道起步行駛，
    嗣與適行至其右側之被害人機車左手把發生擦撞後，其車欲直行始再打直而停住
    ，以及參以被告於偵審中供承：「：：因我車前方有汽、機車偏右（據被告於本
    院稱係偏左之誤，下同）及似要右轉（左轉之誤）之車輛，我為要閃避這些車輛
    因而造成我車右側車身（接近車身中央部位)與輕機車RCS- 388 號的左側把手擦
    撞而肇事。」、「：：我因前方車輛欲右轉（左轉之誤）辛亥路，我是要直行基
    隆路，為閃右轉（左轉之誤）車輛故向右偏，我過了機車停等區，我發現我車右
    側中間段與機車左邊把手擦撞：：」（見偵查卷六頁、第二四頁背面）、「：：
    有車輛在我車前要左轉辛亥路行駛，所以才駕車偏右想繞過前車直向行駛：：」
    （見原審卷第三五頁）、「因為要起步時，前方的車要等待左轉我才打方向盤往
    右，我往右要繞過去往前，沒有注意右後面來車，才造成擦撞。」（見本院卷第
    二六頁）等語，足認被告確實未依道路交通安全規則規定任意向右偏行跨越雙車
    道行駛，且未注意兩車併行之間隔，隨時採取必要之安全措施致肇事甚明。台北
    市政府交通局覆議意見認無確切證據認定何者有偏向之行為，顯有誤會，再被告
    既任意跨越雙車道行駛，且依台北市政府警察局交通警察大隊交通事故分析研判
    表、鑑定意見書及被告上述供述可知，被告駕駛之大客車係以右側車身近中間部
    位與被害人機車之左側發生擦撞，則擦撞當時，被害人已位於被告之右側，而非
    後方，被告自亦有注意與其呈併行狀態之被害人機車保持安全距離之義務。故被
    告所辯：伊雖偏右跨越第二、三車道行駛，但當時被害人機車在伊車後方，則保
    持安全距離之注意義務，自非伊所能負擔云云，顯不足採。
  (三)又查，本案肇事地點基隆路一共四線車道，最外側（即第四車道）為右轉專用道
    ，此有現場照片附卷可稽，依道路交通安全規則第九十八條第二項「設有左右轉
    彎專用道之交岔路口，直行車不得占用轉彎車道。」、第九十九條第一項第一款
    「在未劃分快慢車道之道路應靠右行駛」之規定，是被害人於案發前因紅燈及為
    避免佔用右轉專用道而停等於第三車道，待綠燈後直行繼續行駛於第三車道，並
    無不當。證人即大安分局交通分隊隊員甲○○於本院亦證稱「現場四車道都是快
    車道，一般路面有噴『禁行機車』字樣才禁止行駛機車，肇事地點都沒有噴這個
    字樣，依規定外側兩個車道機車可以行駛，只是內側第一車道機車不能行駛。（
    見本院卷第二九頁），故被告辯稱被害人未依規定行駛車道，顯有誤會。
  (四)再依卷附「道路交通事故調查報告表」所示，本件交通事故發生當時雖係夜間但
    有照明、天候晴、路面乾燥無缺陷、視距良好無障礙物及行車管制號誌動作正常
    等情形觀之，查無任何足令被告乙○○有何不能注意之情事，其應注意能注意卻
    疏未注意，為閃避繞過在前待左轉之車輛再直行，竟貿然駕車偏右跨越第二、三
    車道線佔用雙車道行駛，及疏未注意兩車併行之間隔，以致肇事，其就本件交通
    事故之發生，自有過失，殆無疑義；即本件車禍原因經本院分送台北市車輛行車
    事故鑑定委員會鑑定及台北市政府交通局覆議，亦均認(1)被告跨越雙車道行駛，
    涉嫌未保持行車安全間隔。(2)被害人莊雅淳未保持行車安全間隔。有該委員會鑑
    定意見書及該局台北市車輛行車事故鑑定案件覆議意見書在卷可稽（見本院第四
    三頁、第八一頁）。又依前(二)所述，及參諸被告於台北市政府警察局交通事故談
    話記錄表供稱：「：：：我起步行駛後，即從後視鏡見一部RCS-388號輕機車於
    我車右後方行駛而來：：」等語，俱見車禍發生之前被害人莊雅淳原先駕駛輕機
    車在被告大客車右後方之第三車道行駛，故其對嗣後紅燈轉綠燈，被告大客車為
    閃避繞過在前待左轉之車輛，貿然駕車偏右跨越第二、三車道線佔用雙車道行駛
    之情形，其駕車在後，理應一清二楚，乃其嗣後駛至與被告大客車併行時，竟疏
    未注意併行之間隔，以致肇事，自亦難辭與有過失，即本件交通前揭鑑定意見書
    之鑑定意見，亦同此見解，認被害人涉嫌未保持行車安全間隔；惟被告之過失既
    併合為本件車禍發生之原因，則被害人之過失行為亦難解免被告之過失責任，再
    被害人之死亡既因被告之過失行為所致，二者之間，顯具有相當因果關係，是本
    件事證明確，被告所辯，顯係飾卸之詞，不足採信，犯行洵堪認定。
三、核被告所為，係犯刑法第二百七十六條第二項之業務過失致死罪，又被告肇事後
    ，在犯行未為任何有偵查犯罪職權之公務員知悉前，不逃避接受裁判而向到達事
    故現場處理之員警自首，承認其為肇事人，有臺北市政府警察局大安分局九十年
    二月十四日北市警安分刑字第九○六○六九五五○○號函附報案自首調查表影本
    一紙在卷可稽（見相驗卷第二十三頁），是被告既已向該管公務員申述犯罪事實
    而不逃避接受裁判，已合於刑法第六十二條前段所定對於未發覺之犯罪自首而接
    受裁判之要件，應依該條規定減輕其刑。原審據而論科，固非無見，惟查，本件
    被害人亦與有過失，詳如前述，乃原判決竟認定本件車禍之發生，完全係由於被
    告一人過失所造成，自有未洽，被告上訴，否認犯罪，雖為無理由，但原判決既
    有可議，自應由本院將原判決撤銷改判，又被告行為後，刑法第四十一條業於九
    十年一月十日修正公布施行，於同年月十二日生效，按該刑法第四十一條之修正
    ，乃事關執行事項之修正，依刑法第二條第一項前段之規定，應逕適用裁判時之
    新法處罰，爰審酌被告尚無前科，其雖過失肇事造成被害人莊雅淳死亡，危害嚴
    重，惟被害人亦與有過失，及事後被告雖未與被害人家屬完全達成民事上和解，
    但已先賠償被害人家屬新台幣一百一十萬元，取得被害人家屬諒解，有雙方所立
    之部分給付證明書在卷可稽（見原審卷第四十八頁），犯後態度尚稱良好等一切
    情狀，量處如主文所示之刑，並諭知易科罰金之折算標準。
據上論斷，應依刑事訴訟法第三百六十九條第一項前段、第三百六十四條、第二百九
十九條第一項前段、刑法第二條第一項前段、第二百七十六條第二項、第六十二條前
段、（修正後）第四十一條第一項，罰金罰鍰提高標準條例第一條前段、第二條，判
決如主文。
本案經檢察官田炳麟到庭執行職務。
中      華      民      國    九十一    年      七      月     十九     日
                              臺灣高等法院刑事第十二庭
                                  審判長法  官  劉  景  星
                                        法  官  陳  志  洋
                                        法  官  陳  博  志
右正本證明與原本無異。
如不服本判決應於收受送達後十日內向本院提出上訴書狀，其未敘述上訴之理由者並
得於提起上訴後十日內向本院補提理由書（均須按他造當事人之人數附繕本）。
                                        書記官  吳  鎮  鑫
中      華      民      國    九十一    年      七      月      十九    日
附錄：本案論罪科刑法條全文
中華民國刑法第二百七十六條 (過失致死罪)
因過失致人於死者，處二年以下有期徒刑、拘役或二千元以下罰金。
從事業務之人，因業務上之過失犯前項之罪者，處五年以下有期徒刑或拘
役，得併科三千元以下罰金。
